臺灣臺中地方法院民事裁定
111年度司字第8號
聲  請  人  羅陸豐  


相  對  人  惠來工業股份有限公司

            惠來貿易股份有限公司

共      同
法定代理人  
即 清算 人  張明潭  



上列聲請人聲請解任暨選任相對人惠來工業股份有限公司、惠來
貿易股份有限公司之清算人事件，本院裁定如下：
    主    文
聲請駁回。
聲請程序費用新臺幣壹仟元由聲請人負擔。
    理    由
一、聲請意旨略以：
　㈠相對人張明潭接任相對人惠來工業股份有限公司（下稱惠來
    工業公司）、惠來貿易股份有限公司（下稱惠來貿易公司，
    與惠來工業公司合稱為相對人二公司）之清算人之前，有違
    反公司負責人忠實義務之情形，嚴重損害相對人二公司之股
    東可受賸餘財產分配之利益：
　  ⒈相對人張明潭係相對人二公司之總經理，而相對人二公
　　  司於民國106年5月前，均係直接與澳洲PBT（AUSTRALIA）
      PTY（下稱PBT）及ABW TOOLS PTY（下稱ABW）接洽出口貿
      易事宜，於101年至106年4月間每年獲利率在55.94％至32.
      05％之間，平均獲利率為40.89%。詎相對人張明潭與相對
      人二公司股東即第三人張雅億（兼董事長）、張雅然（兼
      董事）見相對人二公司獲利頗豐，竟意圖為自己不法利益
      ，另設立由相對人張明潭擔任董事長之威而森工業股份有
      限公司（下稱威而森工業公司），且自106年5月起將交易
      模式變更為由威而森公司先向相對人二公司下單，再由威
      而森工業公司出口予澳洲PBT及ABW公司以從中賺取價差，
      致相對人二公司平均獲利率降至28.39%，已生損害於相對
      人二公司及其股東利益，相對人張明潭確有涉犯刑法背信
      罪嫌。
  　⒉相對人張明潭與張雅億、張雅然於股東會提出之相對二公
　　  司之107年、108年之「資產負債異動比較表」，與相對人
      二公司之107、108年度財務報告即會計師出具之查核報告
      書，可知兩者在現金及當約現金、總資產部分之差距甚巨
      ，且於110年間未配合經本院選派為相對人二公司之檢查
      人廖文權會計師提供查核所需資料，即無正當理由於110
      年8月間解散相對人二公司，足證明相對人張明潭確有不
      想為外人知悉之隱情，而逃避廖文權會計師之財務檢查，
      且有犯商業會計法第71條第5款之以其他不正當方法使財
      務報表發生不實罪。
  ㈡相對人張明潭接任公司清算人之後，違反公司負責人忠實義
    務之情形，嚴重損害相對人二公司之股東可受賸餘財產分配
    之利益：
　　⒈依110年7月10日股東臨時會議事錄所示，惠來工業公司之
      預計出售之不動產價值為新臺幣（下同）15,260,000元，
      核與相對人張明潭於110年8月16日所造具之惠來工業公司
      之資產負債表之不動產（即土地與建築物）價值僅12,532
      ,620元不同，而減損2,727,380元。另相對人二公司109年
      12月之「資產負債異動比較表」所示之生財器具價值為11
      3,915,489元，亦與相對人張明潭於110年8月16日所造具
      資產負債表所示生財器具價值為4,009,177元，減損109,9
      06,312元。
　　⒉根據會計師出具之106年度查核報告書所示，相對人二公司
      之現金及約當現金合計29,826,601元，現金流量相當充足
      ，且無股東往來此會計科目。然相對人張明潭於110年8月
      16日所造具資產負債表卻有相對人二公司之長期借款9,91
      6,667元，且增加股東往來會計科目合計16,700,000元。
      另根據110年股東常會提供之「資產負債異動比較表」記
      載相對人二公司之退休準備金有21,283,000元，然相對人
      張明潭於110年8月16日所造具之資產負債表之退休準備金
      僅有1,130,336元，而相對人張明潭對此部分均無任何解
      釋。
 ㈢綜上所述，相對人張明潭於接任公司清算人之前、後，皆有違
   反公司法第8、23條公司負責人忠實義務之規定，致損害於相
   對人二公司全體股東之權益之情事，且抗拒檢查人廖文權會
   計師之檢查，實具有不適任公司清算人之重大情事。為此，
   請求將相對人張明潭解任，並聲請選任廖文權會計師為相對
   人二公司之清算人等語。
二、相對人之答辯略以：
  ㈠相對人二公司自成立後迄今，每年皆依公司法等規定都有召
    開相關股東會議，討論相關議程及提供包括不限於股東權益
    變動表、現金流量表、盈餘分配或虧損撥補議案等供相關股
    東審閱並依法經各股東審閱通過在案，並無不法。再者，相
    對人張明潭於84年認識澳大利亞進口商人MARK Wilson(馬克
    威而森，下以中文名稱之），其公司為ABW TOOLS PTY.LTD.
    （TAIWAN BRANCH），為了與向台灣購買產品而成立ABW TOO
    LS PTY.LTD.（TAIWAN BRANCH），中文名稱為澳大利亞商威
    而森股份有限公司台灣分公司（下稱澳商威而森公司台灣分
    公司），負責對相對人二公司採購及出口業務，之後馬克威
    而森於92年初將ABW公司的進口生意賣給澳洲史單利（Stanl
    ey/Australia），另成立PRIVATE BRAND TOOLS（Australia
    ）PTY.LTD.，同年4月1日台灣分公司之英文名稱更改為PRIV
    ATE BRAND TOOLS（Australia）PTY.LTD.（TAIWAN BRANCH
    ），但中文名稱與出口模式不變。嗣馬克威而森於105年底
    退休，將其股權售與工程師David Mitchell（大衛米奇，下
    以中文名稱稱之），因分公司的易動手續麻煩，大衛米奇同
    意結束台灣分公司，然於106年3月底，澳洲威而森公司美國
    之經理指出美國產品保險如果供應商不是分公司或關係企業
    ，保費需重新計算，且不希望台灣供應商名字出現在報單上
    ，相對人張明潭為維持相對人二公司利益，因此於同年5月
    成立威而森工業公司，英文名稱為PBT LTD代為處理出口業
    務，即其業務與先前澳商威而森公司台灣分公司一樣，此係
    為確保相對人二公司業務來源之營業模式，為相對人二公司
    股東知悉，且無損及相對人二公司之利益。另近年來相對人
    二公司獲利減少部分是因墨西哥客戶URREA貨款之付款條件
    為210天之 遠期信用狀所致，美金匯損亦是造成獲利遞減之
    因素，而此均係實際經營貿易現實，交互因素甚多而實不可
    歸責於相對人張明潭。故相對人張明潭並無聲請人所主張之
    不法行為，聲請人係以個人臆測偏頗之詞加以杜撰。
　㈡相對人張明潭接任公司清算人之後，並無違反公司負責人忠
    實義務之情形：
　　⒈相對人二公司財務報表是永續制，歷年來股東會報表係由
　　  公司會計人員自行編纂製作報表，並未委外由會計師審核
      ，多年來不知何時起有累積錯誤。而相對人二公司之109
      年資產負債表就生財器具登載價值113,915,489元，係從8
      4年創業設立迄今所累積而未認列折舊之總值，經相對人
      二公司委請會計師依照會計法準則而於該資產負債表認列
      累計折舊100,465,004元，且因呆滯品的認定及因應稅法
      同業利潤而為財務調整，始致財務報表中之固定資產認定
      不一，故相對人張明潭於110年8月16日所造具且於同年月
      27日提請股東臨時會承認之相對人二公司資產負債表及財
      產目錄所示生財器具價值登載内容並無不實。
　　⒉惠來工業公司在110年資產負債表上註明股東往來1,050萬
      元，及惠來貿易公司在110年資產負債表内註明股東往來6
      20萬元，乃是因相對人二公司聲請解散，往來銀行凍結相
      關資金並收回銀根，相對人張明潭身為相對人二公司之清
      算人，為使相對人二公司清償相關業務往來及薪資等周轉
      之用，故以私人資金透過第三人惠新工具股份有限公司，
      借款給相對人二公司，相對人張明潭為順利完成清算工作
      ，犧牲個人利益以利相對人二公司業務往還及薪資支付等
      周轉之用，内容並無涉及不實登載。
　㈢綜上所述，相對人二公司於110年7月10日經監察人召開股東
　　臨時會，議決解散案、選任清算案並通過，亦即，相對人張
    明潭是經相對人二公司眾股東以多數決合法選任並就任之清
    算人，並無不法。況相對人張明潭並無聲請人所主張違反公
    司負責人忠實義務之情形，聲請人主張清算人之職務應予解
    任並無理由，其聲請另選任清算人即無必要，爰請求駁回聲
    請人之聲請。
三、按法人之清算人，法院認為有必要時，得解除其任務，民法
    第39條定有明文。又法人之清算程序，除本通則有規定外，
    準用股份有限公司清算之規定，民法第41條亦有規定。次按
    清算人除由法院選派者外，得由股東會決議解任。法院因監
    察人或繼續1 年以上持有已發行股份總數3 ％以上股份股東
    之聲請，得將清算人解任，公司法第323 條第1 項及第2 項
    分別定明文。再者，清算係以了結已解散公司之一切法律關
    係，並分配其財產為目的之程序，清算程序兼在保護股東及
    公司債權人之權益。是以得聲請將清算人解任者，以客觀上
    為保護股東及公司債權人之權益有必要者為限，並非在遂行
    個人之意願。而所謂有必要解任者，諸如清算人不勝任，或
    其執行清算事務不忠實等（民法第39條立法理由參照）。
四、經查：
  ㈠聲請人為相對人二公司繼續1 年以上持有其已發行股份總數
    達14％乙節，有其提出經濟部商工登記公示資料查詢服務資
    料在卷可稽（見本院卷第21、222頁），是聲請人依上開規
    定聲請解任清算人，程序上核無不合，合先敘明。而相對人
    惠來工業公司、惠來貿易公司依序於110年7月10日、同年8
    月3日經股東會決議解散並均選任相對人張明潭為清算人，
    且相對人張明潭於110年8月30日同意就任為清算人後，分別
    於110年8月18 日、110年8月17日向臺中市政府申請解散登
    記；復於110年8 月16日造具相對人二公司之財務報表及財
    產目錄，由監察人審查，提請股東會承認，並經相對人二公
    司之臨時股東會承認通過；及於110年8月21日催告債權人申
    報債權等情，業經本院調閱110年度司司字第282號、281號
    呈報清算人事件卷宗內之公司變更登記事項表、股東名冊、
    財務報表及財產目錄、監察人審查報告書、臨時股東會議紀
    錄、公告報紙等，查核屬實，堪認相對人於清算期間均有依
    法執行清算事務。
  ㈡聲請人主張相對人二公司於106年5月前，均係直接與澳洲PBT
    （AUSTRALIA）PTY（下稱PBT）及ABW TOOLS PTY（下稱ABW
    ）接洽出口貿易，相對人張明潭與張雅億、張雅然為賺取差
    價而設立威而森工業公司與相對人二公司交易，致相對人二
    公司獲利減少云云，為相對人否認，且觀之相對人提出之澳
    商威而森公司台灣分公司（即ABW PACIFIC （DISTRIBUTION
    ） PTY.LTD.TAIWAN BRANCH，經理人為相對人張明潭）之外
    國公司申請認許事項卡、經濟部國際貿易局更名資料（即AB
    W PACIFIC （DISTRIBUTION） PTY.LTD.TAIWAN BRANCH更名
    為PRIVATE BRAND TOOLS（Australia）PTY.LTD.TAIWAN BRA
    NCH）、100年至105年間出口報單資料（出口人均為澳商威
    而森公司台灣分公司，收貨人為澳洲的PBT（AUSTRALIA）PT
    Y或美國的PBT USA ING）、業務往來函文資料等件（見本院
    卷第106至108頁、第199至339頁），佐以威而森工業公司之
    股東均為相對人二公司之股東或員工（見本院卷第30頁），
    足見相對人辯稱威而森工業公司做的出口業務與澳商威而森
    公司台灣分公司一樣，尚非無據。而聲請人雖提出電腦翻攝
    之客戶名單、歷年貿易獲利率表（見本院卷第25、27、30、
    31頁），固可知威而森工業公司設立後之106年5月起至109
    年間，相對人二公司之獲利率雖有差異，然獲利率下降之原
    因或係削價競爭，或係成本增加，或係匯差所致，原因多端
    ，尚難因此遽認相對人二公司獲利減少係威而森工業公司賺
    取差價所導致，況相對人二公司之108年、109年營業額係歷
    年之最高及次高，且108年之獲利率亦高於105年。是以，尚
    難以聲請人提出之電腦翻攝之客戶名單、歷年貿易獲利率表
    ，遽認其主張相對人張明潭有違反競業禁止、涉嫌背信行為
    可採。
  ㈢聲請人又主張相對人張明潭於股東會提出之相對二公司之107
    年、108年之「資產負債異動比較表」，與相對人二公司之1
    07、108年度財務報告即會計師出具之查核報告書，在現金
    及當約現金、總資產部分之差距甚巨云云。然上開由會計師
    依照會計師查核簽證財務報表規則及一般公認審計準則查核
    製作之財務報告內之資產負債表（見本院卷第37、49頁），
    已詳細說明編製之基礎、分類（外幣、租賃、收入、無形資
    產等之認列項目；又如員工福利部分，提撥退休金數額認列
    為當年度費用，而非收入或存款）（見本院卷第35至59頁）
    ，與股東會提出之「資產負債異動比較表」（見本院卷第33
    頁）之科目名稱、編制基礎並不相同，自難評比，是聲請人
    以「資產負債異動比較表」與由會計師簽核之財務報告內之
    資產負債表之內容有所不同，遽認相對人張明潭有犯商業會
    計法第71條第5款之以不正當方法使財務報表發生不實罪，
    難認有據。
  ㈣聲請人復主張相對人張明潭於110年8月16日所造具之惠來工
    業公司之資產負債表之不動產價值、相對人二公司之生財器
    具及退休準備金，與110年7月10日股東臨時會議事錄所示欲
    出售之不動產價值、109年12月之「資產負債異動比較表」
    之生財器具價值及退休準備金金額均不同，且增列股東往來
    及長期借款金額，違反公司負責人忠實義務之情形，嚴重損
    害相對人二公司之股東可受賸餘財產分配之利益。然查，不
    動產價值本隨市場經濟或認列建築物折舊而波動，並非固定
    不變，且「資產負債異動比較表」與相對人張明潭就任後提
    請股東會確認之財務報表及財產目錄之編制本有所不同，自
    難評比，已如前述，且該財務報表及財產目錄之財產價值既
    係相對人委由專業之估價單位估價後，提交監察人審查後，
    再提請股東會審查，並經股東決議通過，雖其財產價值與之
    前公司財產目錄所載之價值有所變動，然該等文件係由專業
    單位所查估，而非張明潭個人所虛偽記載，且已經股東會議
    決議承認，尚不得以該價值變動，逕認清算人有不適任之情
    事存在。
  ㈤綜上所述，相對人張明潭經相對人二公司股東臨時會選任為
    清算人，核其於清算期間未見有怠於執行清算人職務之情事
    。此外，本院經審酌聲請人聲請之事實及卷內資料，尚難遽
    認相對人張明潭有不適任相對人二公司清算人職務之情事，
    是聲請人指摘相相對人張明潭不適任相對人二公司之清算人
    云云，殊非可採。從而，本件聲請人依公司法第323條第2項
    規定，聲請解任相對人張明潭之清算人職務，並聲請改選任
    廖文權會計師或其他第三人為清算人，於法不合。
五、末按對於法院選派或解任公司清算人、檢查人之裁定，不得
    聲明不服，非訟事件法第175條第1項定有明文。而所謂對於
    法院選派或解任公司清算人、檢查人之裁定，不得聲明不服
    ，除對於法院准許選派或解任公司清算人、檢查人之裁定，
    不得聲明不服外，對於法院駁回聲請人聲請選派或解任公司
    清算人、檢查人之裁定，亦不得聲明不服（最高法院84年度
    台抗字第117號、92年度台抗字第144號民事裁定意旨參照）
    ，附此敘明。
六、依非訟事件法第21條第2項、第24條第1項，民事訴訟法第95
    條、第78條，裁定如主文。　　   
中　　華　　民　　國　　111 　年　　6 　　月　　30　　日
                  民事第三庭  法  官  廖純卿
正本係照原本作成。　　
本件裁定不得聲明不服。　　
中　　華　　民　　國　　111 　年　　6 　　月　　30　　日
                              書記官  楊雯君